臺灣彰化地方法院民事判決　99年度訴字第672號
原　　　告　李文彰
被　　　告　詹勳盛
　　　　　　詹勳崧
　　　　　　登揚不動產估價師事務所
上　一　人
法定代理人　陳進忠
上列當事人間請求損害賠償事件，本院於民國100 年2 月17日言
詞辯論終結，判決如下：
    主      文
被告詹勳盛、詹勳崧應連帶給付原告新台幣貳佰柒拾肆萬捌仟元
元，及自民國九十九年八月六日起至清償日止，按年息百分之五
計算之利息。
原告其餘之訴駁回。
訴訟費用由被告詹勳盛、詹勳崧共同負擔。
本判決原告勝訴部分，如以新臺幣玖拾壹萬陸仟元為被告供擔保
後得假執行；但被告詹勳盛、詹勳崧如以新臺幣貳佰柒拾肆萬捌
仟元為原告預供擔保，得免為假執行。
原告其餘假執行之聲請駁回。
    事實及理由
一、被告詹勳盛經合法通知，未於言詞辯論期日到場，核無民事
    訴訟法第386 條所列各款情形，爰依原告之聲請，就該部分
    由其一造辯論而為判決。
二、原告起訴主張：
（一）原告自10餘年前起，即向訴外人詹界明以口頭方式約定不
      定期承租彰化縣社頭鄉○○段1452地號土地（下稱系爭土
      地），並於其上種植樹栽等農作物至今，且均如期（每半
      年）繳納新臺幣（下同）1 萬元之租金，迄未間斷。經查
      ，原告現於系爭土地上種植之農作物計有：大王椰子樹約
      20棵、羅漢松約140 棵、真柏約88棵，上開作物據彰化縣
      園藝花卉商業同業公會（下稱園藝公會）鑑價結果，共計
      約值274 萬8,000 元。另據園藝公會鑑定人羅國憲於民國
      （下同）99年9 月3 日在系爭土地現場勘驗時證稱：「真
      柏一年生長速度約一公分，依原告所栽種真柏目前生長狀
      況良好來看，並非最近移栽，至少要三、五年才會有如此
      狀況；真柏造型、需求都會影響價值，最近大陸需求真柏
      、羅漢松較大，故價格較高，鑑定價格依照市面盤價，約
      一株一萬元。」等語。再者，「真柏」係做為盆景素材，
      顯與不能做為盆景之「肖楠」作物有天壤之別，且原告所
      種植之「蘭嶼羅漢松」均七、八年生，可供作為盆景素材
      ，因此，該等作物均係作為盆景之用，其造型及市場需求
      均會影響價值，非一般非作盆景之作物可相提並論。
（二）又羅國憲於 99 年 12 月 23 日鈞院審理時證稱：「（問
      ：「肖楠」可否作為盆景作物？「肖楠」與「真柏」在盆
      景界之價值有何不同？「圓柏」與「真柏」在盆景界之價
      值有何不同？其等價值相差若干？）一、「肖楠」是作為
      行道樹、綠化用樹使用，「真柏」在園藝界作為盆景、造
      景用樹。二、「肖楠」以米徑計價，10 公分約 2000 元
      ，「真柏」的價錢以頭徑計價，還要考慮種植的型態一併
      計算。行道樹通常是直幹種植以米徑計價，盆景樹種一開
      始都會加以造型彎曲，所以是以頭徑來計價。三、「圓柏
      」就是類似龍柏，「圓柏」通常會剪成圓形，「龍柏」通
      常會以高度計算價值，價值都低於「真柏」，以一米高一
      米寬的「圓柏」為例，大約 2500 到 3000 元，我以上所
      說的都是盤價。「龍柏」有時候以塔形，看高度及寬度，
      如果以二米高、六十公分寬的龍柏為例，也是大約 2000
      元。（問：觀賞花木的種類中與真柏是否為同類科？）依
      資料所載之柏樹都是景觀綠化用樹，而真柏則是盆景，所
      以雖然是同類科，但是用途不同，所以會有價值差異。」
      等語。因此可知，肖楠與真柏價值之計算方法完全不同，
      肖楠係以「米徑」，真柏以「頭徑」計算價值，其等計算
      方法不同。此外，柏樹尚分圓柏、龍柏及真柏，其價值亦
      有不同。
（三）詎被告詹勳盛、詹勳崧因積欠他人債務，經他債權人聲請
      拍賣系爭土地過程中，被告詹勳盛、詹勳崧均未通知原告
      ，復未向法院陳報地上作物產權歸屬於原告，致原告無從
      主張權利，嗣鈞院於拍定系爭土地後，欲點交該土地予拍
      定人蕭啟章時，始向原告告知此事，原告另案提起確認優
      先承買權訴訟，惟鈞院則以被告詹勳盛、詹勳崧於 95 年
      間，向債權人台灣中小企銀貸款時簽有承諾書，內容載有
      系爭土地上之農作物，均為渠等所種植之意，致原告非但
      無法主張優先承買，甚而損失地上作物之價值。原告爰依
      侵權行為及不當得利之規定，請求被告詹勳盛、詹勳崧應
      負賠償責任。
（四）另鈞院委託之登揚不動產估價師事務所未盡善良管理人之
      責任，於 98 年 4 月 21 日所出具之「不動產時值估價
      報告書」，逕以台灣中小企業銀行 95 年 6 月及產經公
      司 93 年之書面資料，遽認系爭土地上並無栽種真柏，並
      誤將原告種植之「真柏」當成「肖楠」，而以彰化縣政府
      辦理徵收土地上一般作物之標準，作為真柏之估價基礎，
      且鑑定價格未依株數單價計算，僅為籠統概算農作物時值
      為 238,000 元，其所為之估價分析，實有錯誤，顯見該
      事務所僅係依書面資料進行鑑定，而非親至現場鑑定系爭
      土地上之作物。是以，被告登揚不動產估價師事務所於鈞
      院 98 年度司執孟字第 5828 號執行程序所為之鑑定，誤
      以「真柏」為「肖楠」，該鑑定結果顯因其過失致影響被
      告詹勳盛、詹勳崧所能清償之數額，並致原告受有損害。
      原告爰代位被告詹勳盛及詹勳崧，依侵權行為請求被告登
      揚不動產估價師事務所負賠償責任。又被告詹勳盛、詹勳
      崧與登揚不動產估價師事務所間，有不真正之連帶債務關
      係，如其中一人清償，其餘則免負清償責任。
（五）並聲明：1.被告詹勳盛、詹勳崧應連帶給付原告 274萬
      8000 元及自起訴狀繕本送達翌日起至清償日止按年息百
      分之五計算之利息。2.被告登揚不動產估價師事務所應給
      付被告詹勳盛、詹勳崧 251 萬元及自起訴狀繕本送達翌
      日起至清償日止按年息百分之五計算之利息，並由原告代
      為收受。3.被告詹勳盛、詹勳崧或登揚不動產估價師事務
      所就前項一、二項所為之請求，如其中一人給付，其餘則
      免負給付責任。4.訴訟費用由被告等負擔。5.聲明第一、
      二項原告願供擔保請准為假執行。
三、被告詹勳盛未到庭爭執，亦未提出書狀作任何有利於己之聲
    明或陳述。
四、被告詹勳崧則以：系爭土地確實自其祖父時代即出租予原告
    使用，原告也有按期給付租金。當初以該土地辦理貸款時，
    被告有向銀行表示系爭土地上之作物屬於被告所栽種，而貸
    款銀行之承辦人員拿資料要被告簽名時，被告也沒有仔細看
    ，後來土地被拍賣，因被告不了解法律程序，以為土地遭拍
    賣後，後續問題即交由他人處理，所以也沒有先通知原告。
    另對原告代位其向被告登揚不動產估價師事務所提告求償部
    分，被告並無意見等語資為抗辯。
五、被告登揚不動產估價師事務所則以：估價師於法拍案件中，
    僅受業務之報酬，於拍定標的物或拍定價之價金未有相對利
    益關係，且拍賣標的物最終拍定價格並非估價師所能決定，
    本案被告登揚不動產估價師事務所確實有到現場進行鑑定及
    拍照，並將資料上傳至法院網站，過程公開透明。另本案原
    告如其權利受有損害，應向執行債務人或債權人求償，今原
    告與被告詹勳盛、詹勳崧於本案中處於對立關係，系爭土地
    經鈞院執行處拍賣前，應已函詢債權人及被告被告詹勳盛、
    詹勳崧，且該地進行拍賣程序時，歷經二次流標，至第三次
    才拍定，並無所謂低價拍定情事。再者，被告於進行估價時
    ，係依據「彰化縣 98 年度辦理徵收土地農林作物水產養殖
    物、畜禽補償遷移費查估基準」而定，依該查估基準規定，
    未列於該基準表內之其他造林，得比照同屬最近之數種估價
    ，且依該基準表內「圓柏」之價格，亦比原件定報告中之「
    肖楠」價格低等語資為抗辯。並聲明：(一)請求駁回原告之訴
    及其假執行之聲請。(二)訴訟費用由原告負擔。(三)如受不利之
    判決，願供擔保請准宣告免為假執行。
六、兩造不爭執事項：
（一）彰化縣社頭鄉○○段 1452 地號土地上種植之甘藍椰子，
      蘭嶼羅漢松，真柏為原告所種植。
（二）上開土地原係被告詹勳盛、詹勳崧所有，鈞院 98 年度司
      執孟字第 5825 號強制執行為訴外人蕭啟章拍定。
（三）彰化縣園藝花卉商業同業公會於 99 年 9 月 7 日及 99
      年 11 月 11 日前後二次所為之鑑定及補充鑑定內容。
七、得心證之理由：
（一）原告主張其自 10 餘年前即向訴外人詹界明以口頭方式不
      定期承租系爭土地，並於其上種植農作物，計有：(1)大王
      椰子樹約 20 棵。(2)羅漢松約 140 棵。(3)真柏約 88 棵
      。上開作物據彰化縣園藝花卉商業同業公會鑑價結果，共
      計為 274 萬 8000 元。詎被告詹勳盛、詹勳崧因積欠他
      人債務，經他債權人聲請拍賣系爭土地過程中，被告詹勳
      盛、詹勳崧均未通知原告，復未向法院陳報地上作物產權
      歸屬於原告，致原告無從主張權利，嗣鈞院於拍定系爭土
      地並點交該土地予拍定人蕭啟章時，原告始知此事，且被
      告詹勳盛、詹勳崧前持系爭土地向台灣中小企銀貸款時，
      即表明該土地上之作物均係被告詹勳盛、詹勳崧所栽種，
      致原告非但無法主張優先承買，甚而損失地上作物之價值
      等情，業據其提出承諾書、本院 99 年度訴字第 191 號
      民事判決，以及彰化縣園藝花卉商業同業公會 99 年 9
      月 7 日九九彰園遠字第 0075 號鑑定函、99 年 11 月
      11 日九九彰園遠字第 0093 號補充鑑定函在卷可稽（見
      本院卷第 14-21 頁、第 51-54 頁、第 66 頁），且經本
      院調閱本院 98 年度司執字第 5825 號、99 年度訴字第
      191 號卷查核無誤，復為被告詹勳崧所不爭執，堪信為真
      實。
（二）按因故意或過失，不法侵害他人之權利者，負損害賠償責
      任。故意以背於善良風俗之方法，加損害於他人者亦同；
      數人共同不法侵害他人之權利者，連帶負損害賠償責任﹔
      不能知其中孰為加害人者，亦同。民法第 184 條第 1 項
      、第 185 條第 1 項定有明文。查原告承租系爭土地栽種
      甘藍椰子、蘭嶼羅漢松、真柏等高價作物，對該系爭作物
      自有收取權限，被告詹勳盛、詹勳崧不得任意侵害，詎被
      告詹勳盛、詹勳崧持系爭土地向台灣中小企業銀行辦理借
      款時，逕表明該土地上作物為渠等所栽種，嗣系爭土地遭
      債權人聲請拍賣，於拍賣程序期間，被告詹勳盛、詹勳崧
      亦不曾通知原告，顯故意侵害原告所栽種於系爭土地上之
      作物暨收取權利，並因該等作物遭他人拍定而致原告受有
      損害，是以被告詹勳盛、詹勳崧應連帶負損害賠償之責任
      。又據上揭彰化縣園藝花卉商業同業公會之鑑定函暨補充
      鑑定函所示，原告所受損害，其中甘藍椰子共 17 株，市
      價約 705,500 元（每株約 38,000 元至 45,000 元）、
      蘭嶼羅漢松共 155 株，市價約 0000000 元（每株約
      7000 元至 8000 元）、真柏共 88 株，市價約 880,000
      元（每株約 10000 元），以上共計 2,748,000 元。從而
      ，原告基於侵權行為之損害賠償請求權，請求被告詹勳盛
      、詹勳崧連帶賠償原告 2,748,000 元，及自民事起訴狀
      繕本送達之翌日，即 99 年 8 月 6 日起，按年息百分之
      五計算之利息，洵屬有據。
（三）又按債務人怠於行使其權利時，債權人因保全債權，得以
      自己之名義，行使其權利。但專屬於債務人本身者，不在
      此限，民法第 242 條定有明文。本件原告主張本院於 98
      年度司執孟字第 5828 號執行程序中，委託被告登揚不動
      產估價師事務所就原告栽種於系爭土地上之作物進行鑑定
      ，詎該事務所未盡善良管理人之責任，於 98 年 4 月 21
      日所出具之「不動產時值估價報告書」，逕以台灣中小企
      業銀行 95 年 6 月及產經公司 93 年之書面資料，遽認
      系爭土地上並無栽種真柏，並誤將原告種植之「真柏」當
      成「肖楠」，而以彰化縣政府辦理徵收土地上一般作物之
      標準，作為真柏之估價基礎，且鑑定價格未依株數單價計
      算，僅為籠統概算農作物時值為 238,000 元，其所為之
      估價分析，實有錯誤，並因被告登揚不動產估價師事務所
      過失之鑑價結果，致影響被告詹勳盛、詹勳崧所能清償之
      數額，並致原告受有損害，原告爰代位被告詹勳盛及詹勳
      崧，依侵權行為請求被告登揚不動產估價師事務所負賠償
      責任等情，固據其提出不動產時值估價報告書附卷可參（
      見本院卷第 7-13 頁），惟查：
   1、按債務不履行與侵權行為在民事責任體系上，各有其不同
      之適用範圍、保護客體、規範功能及任務分配。債務不履
      行（契約責任）保護之客體，主要為債權人之給付利益（
      履行利益）（民法第 199 條參照），侵權行為保護之客
      體，則主要為被害人之固有利益（又稱持有利益或完整利
      益）（民法第 184 條第 1 項前段參照），因此民法第
      184 條第 1 項前段所保護之法益，原則上限於權利（固
      有利益），而不及於權利以外之利益特別是學說上所稱之
      純粹經濟上損失或純粹財產上損害，以維護民事責任體系
      上應有之分際，並達成立法上合理分配及限制損害賠償責
      任，適當填補被害人所受損害之目的（參最高法院 98 年
      度台上字第 1961 號民事判決理由）。本件原告主張被告
      登揚不動產估價師事務所因不當鑑價結果，致影響被告詹
      勳盛、詹勳崧之清償能力云云，惟依上開判決理由，被告
      登揚不動產估價師事務所僅係造致被告詹勳盛、詹勳崧受
      有財產上之不利益，乃屬純粹經濟上損失，並非民法第
      184條第1項前段所保護之客體。
   2、另據彰化縣園藝花卉商業同業公會之鑑定結果，其就原告
      所栽種之農作物鑑定總價格，顯較被告登揚不動產估價師
      事務所鑑定價格為高，然據證人羅國憲到庭證稱：「（問
      ：「肖楠」可否作為盆景作物？「肖楠」與「真柏」在盆
      景界之價值有何不同？「圓柏」與「真柏」在盆景界之價
      值有何不同？其等價值相差若干？）一、「肖楠」是作為
      行道樹、綠化用樹使用，「真柏」在園藝界作為盆景、造
      景用樹。二、「肖楠」以米徑計價，10 公分約 2,000 元
      ，「真柏」的價錢以頭徑計價，還要考慮種植的型態一併
      計算。行道樹通常是直幹種植以米徑計價，盆景樹種一開
      始都會加以造型彎曲，所以是以頭徑來計價。三、「圓柏
      」就是類似龍柏，「圓柏」通常會剪成圓形，龍柏通常會
      以高度計算價值，價值都低於「真柏」。以一米高一米寬
      的「圓柏」為例，大約 2500 到 3000 元，我以上所說的
      都是盤價。龍柏有時候以塔形，看高度及寬度，如果以二
      米高、六十公分寬的龍柏為例，也是大約 2000 元... （
      問：觀賞花木的種類中與真柏是否為同類科？）依資料所
      載之柏樹都是景觀綠化用樹，而真柏則是盆景，所以雖然
      是同類科，但是用途不同，所以會有價值差異。」等語以
      觀（見本院卷 99 年 12 月 23 日言詞辯論筆錄），可知
      該公會係以市場盤價作為計算原告栽種作物總價值之基礎
      ；另被告登揚不動產估價師事務所稱，其係依據「彰化縣
      98 年度辦理徵收土地農林作物水產養殖物、畜禽補償遷
      移費查估基準」進行鑑價，依該查估基準規定，未列於該
      基準表內之其他造林，得比照同屬最近之數種估價，有被
      告登揚不動產估價師事務所提出該查估標準暨台中縣農作
      改良作物徵收補償費查估基準附卷為憑（見本院卷第
      71-162 頁），足徵彰化縣園藝花卉商業同業公會與被告
      登揚不動產估價師事務所係採行不同之鑑價標準，被告登
      揚不動產估價師事務所確實依據現行規定進行評估鑑價，
      並非逕自憑空設價，況被告登揚不動產估價師事務之鑑價
      結果亦曾函詢執行債務人（即被告詹勳盛、詹勳崧），渠
      等均未表示意見，堪認被告登揚不動產估價師事務所就原
      告於系爭土地所栽種作物之價格鑑定上，並無故意過失可
      言。
   3、是以，被告登揚不動產估價師事務所既無故意過失侵害被
      告詹勳盛、詹勳崧之財產上利益，原告主張代位被告詹勳
      盛、詹勳崧向被告登揚不動產估價師事務所請求侵權行為
      損害賠償，即失所據，應予駁回。
八、綜上所述，原告依侵權行為損害賠償請求權，請求被告詹勳
    盛、詹勳崧應連帶賠償 2,748,000 元，及自起訴狀繕本送
    達翌日即 99 年 8 月6日起至清償日止，按年息百分之五計
    算之利息，洵屬正當，應予准許，至另訴代位被告詹勳盛、
    詹勳崧請求被告登揚不動產估價師事務所賠償 251 萬元部
    份，即無理由，應予駁回。
九、原告陳明願供擔保，聲請宣告假執行，經核於法洵無不合，
    爰酌定相當擔保金額宣告之。至於原告敗訴部分之請求既為
    無理由，其假執行之聲請，已失所附麗，併予駁回。
十、兩造其餘攻擊、防禦方法及提出之證據，於判決結果無礙，
    爰不一一論述。
十一、據上論結，原告之訴為一部有理由，一部無理由，依民事訴
    訟法第 79 條、第 85 條第 2 項、第 390 條第 2 項、第
392 條第 2 項，判決如主文。
中    華    民    國    100    年    3    月    3     日
                  民事第三庭    法  官  林秉暉
以上正本係照原本作成。
如對判決上訴，應於判決送達後20日內向本院提出上訴狀。如委
任律師提起上訴者，應一併繳納上訴審裁判費。
中    華    民    國   100    年    3     月    4     日
                                書記官  廖春慧